臺北高等行政法院判決　　　　　　　　　　　　　　　九十一年度簡字第九八二號
　　原　　　告　甲○○
　　訴訟代理人　蔡靜玫律師
　　被　　　告　財政部臺北市國稅局
　　代　表　人　張盛和（局長）
　　訴訟代理人　乙○○
右當事人間因綜合所得稅事件，原告不服財政部中華民國九十年十月十八日台財訴字
第○九○○○四○四一一號訴願決定，提起行政訴訟。本院判決如左：
　　主  文
原告之訴駁回。
訴訟費用由原告負擔。
　　事  實
緣原告八十七年度綜合所得稅結算申報，列報本人及受扶養親屬盧俊宇、盧威宏、盧
美惠、盧美芳、盧俊賓（下稱系爭受扶養人）等六人免稅額計新台幣（下同）四三二
、○○○元，經被告以系爭受扶養人與原告並非家長家屬關係，系爭受扶養人盧美惠
、盧美芳、盧俊賓與原告亦無共同生活之事實，且渠等父母並非欠缺扶養能力，遂否
准認列免稅額三六○、○○○元，核定全部免稅額為七二、○○○元，綜合所得淨額
為八七八、五○○元。原告不服，就系爭受扶養人免稅額部分，申請復查，未獲變更
，提起訴願，亦遭決定駁回，遂向本院提起行政訴訟。茲摘敘兩造訴辯意旨如次：
甲、原告起訴意旨略謂：
一、按「所得稅法有關個人綜合所得稅『免稅額』之規定，其目的在以稅捐之優惠使
    納稅義務人對特定親屬或家屬盡其法定扶養義務。同法第十七條第一項第一款第
    四目規定：『納稅義務人其他親屬或家屬，合於民法第一千一百十四條第四款及
    第一千一百二十三條第三項之規定，未滿二十歲或滿六十歲以上無謀生能力，確
    係受納稅義務人扶養者』，得於申報所得稅時按受扶養之人數減除免稅額，固須
    以納稅義務人與受扶養人同居一家為要件，惟家者，以永久共同生活之目的而同
    居為要件，納稅義務人與受扶養人是否為家長家屬，應取決於其有無共同生活之
    客觀事實，而不應以是否登記同一戶籍為唯一認定標準。所得稅法施行細則第二
    十一條之二規定：本法第十七條第一項第一款第四目關於減除扶養親屬免稅額之
    規定，其為納稅義務人之其他親屬或家屬者，應以與納稅義務人或其配偶同一戶
    籍，且確係受納稅義務人扶養者為限，其應以與納稅義務人或其配偶『同一戶籍
    』為要件，限縮母法之適用，有違憲法第十九條租稅法律主義，其與上開解釋意
    旨不符部分應不予援用。」司法院釋字第四一五號解釋在案。另按財政部五區國
    稅局聯合編印民國（下同）八十七年七月「綜合所得稅節稅手冊」第三十三頁記
    載：「納稅義務人得扶養之親屬，除配偶、直系尊親屬、子女、兄弟姊姊外，考
    慮實際生活層面，稅法上允許納稅人申報實際上負扶養負擔之其他親屬或家屬，
    包含叔、伯、舅、姪、甥、媳、孫等，．．其應檢附之證明文件規定如下：．．
    非同戶籍惟同居一家且確受扶養者：村里長證明、受扶養者（或其監護人）註明
    確受納稅義務人扶養之切結書或其他適當證明文件。」可資參照。
二、參照司法院釋字第五二五號解釋：「信賴保護原則攸關憲法上人民權利之保障，
    公權力行使涉及人民信賴利益而有保護之必要者，不限於授益行政處分之撤銷或
    廢止（行政程序法第一百十九條、第一百二十條及第一百二十六條參照），即行
    政法規之廢止或變更亦有其適用。行政法規公布施行後，制定或發布法規之機關
    依法定程序予以修改或廢止時，應兼顧規範對象信賴利益之保護。除法規預先定
    有施行期間或因情事變遷而停止適用，不生信賴保護問題外，其因公益之必要廢
    止法規或修改內容致人民客觀上具體表現其因信賴而生之實體法上利益受損害，
    應採取合理之補救措施，或訂定過渡期間之條款，俾減輕損害，方符憲法保障人
    民權利之意旨。」，法治國家為憲法基本原則之一，法治國原則首重人民權利之
    維護、法秩序之安定及誠實信用原則之遵守，人民對公權力行使結果所生之合理
    信賴，法律應予以適當保障，此乃信賴保護之法理基礎。
三、原告八十七年度綜合所得稅結算申報，列報系爭受扶養人，並依財政部八十六年
    二月二十日台財稅第八六一八八五一九號函釋規定，提出戶口名簿影本、村里長
    證明及系爭受扶養人父母之切結書，是原告於八十七年確具有扶養系爭受扶養人
    之事實：
１、有關系爭受扶養人盧俊宇、盧威宏之部分：
  (1)原告於八十七年間與盧俊宇、盧威宏同一戶籍同居一家，雙方關係非僅為親屬，
    亦為家屬，原告已提出戶籍謄本為證。原告每週一至週五均於高雄工作，僅於週
    六、週日與該二人共同生活。系爭受扶養人盧俊宇、盧威宏之父母盧武雄、黃蔥
    妹當年度所得僅四○一、七二三元，此為被告所認同，其平均每月所得僅三三、
    四七六元，如何於台北市供一家四口生活所需？遑論尚須按月給付房貸利息。
  (2)參照行政院主計處公布之「台北市平均每戶家庭收支表」之記載，平均每戶三．
    六一人之家庭，非消費支出為二四六、五三四元，消費支出為九○八、一三七元
    ，合計總消費支出為一、一五四、六七一元。以系爭受扶養人盧俊宇、盧威宏之
    父母盧武雄、黃蔥妹四口為例，其人口數較上開主計處之公布，多出○．三九人
    ，所得卻僅為上開公布總消費支出之三分之一。被告以系爭受扶養人盧俊宇、盧
    威宏之父母當年度所得四○一、七二三元及內含全年利息所得一、七二三元，認
    其父母並非欠缺扶養能力，而否准原告列報扶養，顯違經驗法則，難謂無違法。
    被告為不法課稅，反稱原告應先證明系爭受扶養人盧俊宇、盧威宏之法定代理人
    有因負擔義務而不能維持自己生活之事實存在云云，其身為國家機關，未率先遵
    守法律規定，反課人民於法律上所未規定之舉證責任，益見被告之蠻橫無理。
２、有關系爭受扶養人盧美惠、盧美芳、盧俊賓之部分：
  (1)原告於八十七年間雖未與系爭受扶養人盧美惠、盧美芳及盧俊賓同一戶籍，惟確
    有以共同生活而扶養之事實，業據原告提出盧美惠、盧美芳及盧俊賓之父親（其
    三人之母親已歿）之綜合所得稅查詢表、切結書、村里長證明書及家庭清寒證明
    ，足證渠等之父親確無力扶養。且原告於八十五年、八十六年間亦扶養渠等三人
    ，並有八十五年、八十六年度綜合所得稅結算申報書可稽，揆諸司法院釋字第四
    一五號解釋意旨，可知其三人確受原告扶養。況原告已依財政部五區國稅局聯合
    編印八十七年七月「綜合所得稅節稅手冊」之記載，提出村里長證明、受扶養者
    （或其監護人）註明確受納稅義務人扶養之切結書，被告稱原告應先證明負有扶
    養之義務，以及受扶養者之父母有因負擔義務而不能維持自己生活之事實存在云
    云，尚待斟酌。被告忽視系爭受扶養人盧美惠、盧美芳、盧俊賓之父親盧文偉當
    年失業，全年無任何所得，而無扶養子女之能力之事實，否准原告列報扶養，難
    謂無違法之處。
  (2)所得稅法第十七條第一款各目係明定受扶養親屬之要件，參照該款第四目既明定
    受扶養親屬者之身分包括「其他親屬」及「家屬」兩類；而民法第一千一百十四
    條第四款規定之「家長家屬相互間」係指家長家屬互負扶養義務；另依民法第一
    千一百二十三條第三項「雖非親屬而以永遠共同生活為目的同居一家者，視為家
    屬」之規定，係定義「雖非親屬，但得為家屬」之要件；上開規定皆係指家屬，
    並非針對其他親屬。是由民法第一千一百二十三條第三項規定，可知雖非親屬，
    惟同居一家者，始得視為家屬，並非針對其他親屬亦須同居一家。細觀所得稅法
    第十七條第一款第四目規定，倘以「家屬」之身分受扶養者，須合乎民法第一千
    一百二十三條第三項「同居一家」規定之要件，惟倘以「其他親屬」之身分受扶
    養者，並無任何須同居一家之規定。憲法第十九條明定人民有依法律納稅之義務
    ，惟被告曲解所得稅法第十七條第一款第四目規定，將以「其他親屬」之身分受
    扶養者，私加同居一家之條件，即屬違法違憲。
四、原告身為系爭受扶養人之姑姑，於其生活陷於困境時，予以扶養，乃天經地義，
    合乎我國之倫理常情，依法列報扶養，並無不當。故請撤銷訴願決定及原處分。
乙、被告答辯意旨略謂：
一、按「一、免稅額：納稅義務人按規定減除本人、配偶及合於左列規定扶養親屬之
    免稅額；．．（四）納稅義務人其他親屬或家屬，合於民法第一千一百十四條第
    四款及第一千一百二十三條第三項之規定，未滿二十歲或滿六十歲以上無謀生能
    力，確係受納稅義務人扶養者。．．」為行為時所得稅法第十七條第一項第一款
    第四目所規定。而八十七年度綜合所得稅之免稅額每人全年七二、○○○元。次
    按「左列親屬互負扶養之義務：一、直系血親相互間。二、夫妻之一方，與他方
    之父母同居者，其相互間。三、兄弟姊妹相互間。四、家長家屬相互間。」「負
    扶養義務者有數人時，應依左列順序定其履行義務之人：一、直系血親卑親屬。
    二、直系血親尊親屬。三、家長。四、兄弟姊妹。五、家屬。六、子婦、女婿。
    七、夫妻之父母。」「因負擔扶養義務而不能維持自己生活者，免除其義務。」
    「稱家者，謂以永久共同生活為目的而同居之親屬團體。」「家置家長。同家之
    人，除家長外，均為家屬。雖非親屬而以永久共同生活為目的同居一家者，視為
    家屬。」民法第一千一百十四條、第一千一百十五條第一項、第一千一百十八條
    前段、第一千一百二十二條及第一千一百二十三條分別定有明文。
二、按「所得稅法有關個人綜合所得稅『免稅額』之規定，其目的在以稅捐之優惠使
    納稅義務人對特定親屬或家屬盡其法定扶養義務。同法第十七條第一項第一款第
    四目規定．．，得於申報所得稅時按受扶養之人數減除免稅額，固須以納稅義務
    人與受扶養人同居一家為要件，惟家者，以永久共同生活之目的而同居為要件，
    納稅義務人與受扶養人是否為家長家屬，應取決於其有無共同生活之客觀事實，
    而不應以是否登記同一戶籍為唯一認定標準，．．」司法院釋字第四一五號解釋
    可資參照。另按「．．三、自申報八十五年度綜合所得稅起，納稅義務人申報扶
    養符合所得稅法第十七條第一項第一款第四目規定之其他親屬或家屬，應提出左
    列有關證明文件，據以減除免稅額：（一）家長家屬關係且確受扶養之證明文件
    ：１納稅義務人與其他親屬或家屬有家長家屬關係而同居一戶者：如戶口名簿影
    本或身分證影本或其他適當證明文件。２非同戶籍惟同居一家且確受扶養者：如
    村里長證明、受扶養者（或其監護人）註明確受納稅義務人扶養之切結書或其他
    適當證明文件。」財政部八十六年二月二十日台財稅第八六一八八五一一九號函
    釋在案（九十年版所得稅法令彙編第二三三頁）。
三、參照被告所屬中北稽徵所八十九年十月十八日財北國稅中北徵字第八九○一四八
    二七號函說明二第６點所載，原告申報八十七年度綜合所得稅時，僅提出戶口名
    簿，並未提出里長證明書及家長切結書等資料供參。原告辦理八十七年度綜合所
    得稅結算申報，列報系爭受扶養人其他親屬免稅額，經被告以渠等父母並非欠缺
    扶養能力，尚難僅以形式之切結書資料作為核減之依據，否准認列免稅額三六○
    、○○○元。另參照司法院釋字第四一五號解釋意旨，系爭受扶養人是否有受原
    告扶養之事實，應就是否有共同生活之客觀事實認定之，不以是否登記同一戶籍
    為唯一認定標準。本件原告列報系爭受扶養人盧俊宇、盧威宏雖與原告登記同一
    戶籍，惟其家長為訴外人盧武雄，故與原告並非家長家屬關係，參照民法規定，
    原告並不負扶養之義務，餘三人與原告並非家長家屬關係，且無共同生活之事實
    ，被告自難准許原告申請列報系爭受扶養人免稅額。
四、原告稱確實扶養系爭受扶養人云云。按納稅義務人之其他親屬，合於民法第一千
    一百十四條第四款（家長家屬間）及同法第一千一百二十三條第三項（雖非親屬
    而以永久共同生活為目的同居一家者，視為家屬）之規定，未滿二十歲或滿六十
    歲以上無謀生能力，確受納稅義務人扶養者，得自個人綜合所得額中減除受扶養
    親屬免稅額，固為所得稅法第十七條第一項第一款第四目所明定，惟其目的係使
    納稅義務人對特定親屬或家屬善盡其法定扶養義務，此為盡該等扶養義務之納稅
    義務人應享之優惠，倘非家長家屬相互間，永久共同生活同居一家者，則不得自
    個人綜合所得額中減除受扶養親屬免稅額，此為當然之法理。
五、系爭受扶養人與父母同一戶籍，此有上開受扶養人之戶口名簿影本可稽，顯見該
    五人皆屬與其父母共同生活，難認原告與該五人有以永久共同生活為目的而同居
    事實。亦即，原告與系爭受扶養人彼此間非家長家屬關係，惟實際不論是否由原
    告扶養，仍與上開規定家長家屬間之互負扶養義務條件不相符合。另系爭受扶養
    人之父母當年度有所得，此有經被告調閱之各類所得資料歸戶清單可稽，故負法
    定扶養義務之系爭受扶養人之父母，並非欠缺扶養能力，其同時將子女轉由不負
    法定扶養義務之原告，顯悖於社會一般常情。又依民法第一千一百十五條規定，
    負扶養義務之人有數人時，履行義務之人有其先後順序，由後順序者履行扶養義
    務時，應有其正當理由及先順序者無法履行扶養義務之合理說明。從而，原告主
    張申報扶養系爭受扶養人之免稅額，應先證明負有扶養之義務及系爭受扶養人本
    身父母有因負擔義務而不能維持自己生活之事實存在，惟原告就該項事實並未提
    出證明，原告雖提示戶口名簿供核，惟既無法證明系爭受扶養人本身父母已喪失
    扶養能力而免除扶養義務，致原告須負起履行扶養義務之情形存在，自不得作為
    列報免稅額之依據。故被告否准系爭三六○、○○○元免稅額，並無不合，訴願
    決定遞予維持，亦無違誤。請駁回原告之訴，訴訟費用由原告負擔。
　　理  由
一、按「按前三條規定計得之個人綜合所得總額，減除左列免稅額及扣除額後之餘額
    ，為個人之綜合所得淨額：一、免稅額：納稅義務人按規定減除其本人、配偶及
    合於左列規定扶養親屬之免稅額。但配偶依第十五條第二項規定分開計算稅額者
    ，納稅義務人不得再減除配偶之免稅額：(一)納稅義務人及其配偶之直系尊親屬．
    ．．(二)納稅義務人之子女．．(三)納稅義務人及其配偶之同胞兄弟、姊妹．．(四)納
    稅義務人其他親屬或家屬，合於民法第一千一百十四條第四款及第一千一百二十
    三條第三項之規定，未滿二十歲或滿六十歲以上無謀生能力，確係受納稅義務人
    扶養者。但受扶養者之父或母如屬第四條第一款或第二款之免稅所得者，不得列
    報減除。」為行為時所得稅法第十七條第一項第一款第四目所規定。次按「左列
    親屬互負扶養之義務：一、直系血親相互間。二、夫妻之一方，與他方之父母同
    居者，其相互間。三、兄弟姊妹相互間。四、家長家屬相互間。」「負扶養義務
    者有數人時，應依左列順序定其履行義務之人：一、直系血親卑親屬。二、直系
    血親尊親屬。三、家長。四、兄弟姊妹。五、家屬。六、子婦、女婿。七、夫妻
    之父母。」「因負擔扶養義務而不能維持自己生活者，免除其義務。」「稱家者
    ，謂以永久共同生活為目的而同居之親屬團體。」「家置家長。同家之人，除家
    長外，均為家屬。雖非親屬而以永久共同生活為目的同居一家者，視為家屬。」
    民法第一千一百十四條、第一千一百十五條第一項、第一千一百十八條前段、第
    一千一百二十二條及第一千一百第二十三條復分別定有明文。
二、另司法院釋字第四一五號解釋：「所得稅法有關個人綜合所得稅『免稅額』之規
    定，其目的在以稅捐之優惠使納稅義務人對特定親屬或家屬盡其法定扶養義務。
    同法第十七條第一項第一款第四目規定．．，得於申報所得稅時按受扶養之人數
    減除免稅額，固須以納稅義務人與受扶養人同居一家為要件，惟家者，以永久共
    同生活之目的而同居為要件，納稅義務人與受扶養人是否為家長家屬，應取決於
    其有無共同生活之客觀事實，而不應以是否登記同一戶籍為唯一認定標準．．」
    。又財政部八十六年二月二十日台財稅第八六一八八五一一九號函釋示：「．．
    三、自申報八十五年度綜合所得稅起，納稅義務人申報扶養符合所得稅法第十七
    條第一項第一款第四目規定之其他親屬或家屬，應提出左列有關之證明文件，據
    以減除免稅額：(一)家長家屬關係且確受扶養之證明文件：1.納稅義務人與其他親
    屬或家屬有家長家屬關係而同居一戶者：如戶口名簿影本或身分證影本或其他適
    當證明文件。2.非同戶籍惟同居一家且確受扶養者：如村里長證明、受扶養者（
    或其監護人）註明確受納稅義務人供養之切結書或其他適當證明文件。」。是納
    稅義務人申報扶養符合所得稅法第十七條第一項第一款第四目規定之其他親屬或
    家屬，自應提出為家長家屬關係且確受扶養或非同戶籍惟同居一家且確受扶養者
    之證明文件，始得據以減除免稅額。
三、本件原告訴稱其於八十七年度綜合所得稅結算申報，列報扶養盧俊宇、盧威宏、
    盧美惠、盧美芳、盧俊賓等五人，並主張其於八十七年確有扶養系爭受扶養人之
    事實，而認本案應准予列報該五人之免稅額云云。惟查，原告所列報受其扶養之
    親屬盧俊宇、盧威宏，係原告之姪，雖屬所得稅法第十七條第一項第一款第四目
    之其他親屬，但依該法條之規定，尚須符合民法第一千一百十四條第四款之規定
    ，未滿二十歲或滿六十歲以上無謀生能力，確係受納稅義務人扶養者之條件，亦
    即須具備家長家屬關係者為前提，然依原處分卷附原告與盧俊宇、盧威宏之戶口
    名簿所載，原告固於八十七年間與盧俊宇、盧威宏登記同一戶籍，然戶長為盧武
    雄（即盧俊宇、盧威宏之父親），而非原告，則原告與盧俊宇、盧威宏間，僅為
    家屬關係，並非家長家屬關係，揆之最高法院二十七年上字第一四一二號判例：
    「家長家屬相互間依民法第一千一百十四條第四款之規定，雖負扶養之義務，而
    在家屬相互間，則除夫妻間應依關於負擔家庭生活費用之規定辦理外，如無同條
    第一款至第三款所列親屬關係，自不負扶養之義務。」之意旨，原告與盧俊宇、
    盧威宏間既無民法第一千一百十四條第一款至第三款所列親屬關係，則原告對於
    盧俊宇、盧威宏自不負扶養之義務；另原告所列報之盧美惠、盧美芳、盧俊賓等
    三人，係原告之姪（女），雖屬所得稅法第十七條第一項第一款第四目之其他親
    屬，但渠等並未與原告同居一戶，此業經原告於九十一年十一月二十五日本院行
    準備程序時自承在案，則原告與盧美惠、盧美芳、盧俊賓間，顯非以永久共同生
    活為目的而同居之親屬，並非家長家屬之關係。從而，縱然本件原告有資助之事
    實，亦係基於情誼之饋贈性質，而與基於盡法定扶養義務而為之扶養事實各異，
    仍與首揭法條規定得列報為受扶養親屬免稅額之規定不符（最高法院二十年上字
    第二九九號判例：「念同宗之誼而給與津貼，此種慈惠施與行為，乃本於雙方之
    感情而生，於法原不能援為要求扶養之根據。」意旨，可資參照），自不得將盧
    俊宇等五人列報扶養親屬免稅額。
四、綜上所述，原處分於法既無不合，復查及訴願決定遞予維持，亦無違誤。原告起
    訴意旨，仍執前詞及個人主觀見解，訴請撤銷訴願決定及原處分，為無理由，應
    予駁回。又本件適用簡易訴訟程序，且經行準備程序及依卷內資料，事證已臻明
    確，爰不經言詞辯論逕為判決，併予敘明。
據上論結，本件原告之訴為無理由，爰依行政訴訟法第二百三十三條第一項、第二百
三十六條、第九十八條第三項前段，判決如主文。
中　　華　　民　　國　　 九十一　 　年　　　十二　　　月　　　三十　　　日
                            臺 北 高 等 行 政 法 院   第 六 庭
                                                    法  官　曹瑞卿
右為正本係照原本作成。
本件以訴訟事件所涉及之法律見解具有原則性者為限，始得於本判決送達後二十日內
向本院提出上訴狀並表明上訴理由，如已於本判決宣示後送達前提起上訴者，應於判
決送達後二十日內補具上訴理由（均按他造人數附繕本），且經最高行政法院許可後
方得上訴。
中　　華　　民　　國　　 九十一　 　年　　　十二　　　月　　　三十　　　日
            　　　　　　　　　　　　　　    　      書記官  方偉皓
